臺灣板橋地方法院民事判決　九十年度簡上字一三六號
　　上　訴　人　乙○
　　被上訴人　　台北市政府警察局
　　法定代理人　甲○○
　　訴訟代理人　鄭文玲律師
右當事人間請求遷讓房屋等事件，上訴人對於中華民國九十年四月四日本院板橋簡易
庭九十年度板簡字第一九號第一審判決提起上訴，本院判決如左：
    主  文
上訴駁回。
原審第一項交還房屋之履行期間為個月。
第二審訴訟費用由上訴人負擔。
    事  實
甲、上訴人方面：
  一、聲明：求為判決：
  （一）原判決廢棄。
  （二）駁回被上訴人在第一審簡易之訴。
  二、陳述：除與原判決記載相同者，茲引用之外，補稱：
  （一）上訴人服務於台北市警察局交通大隊長達二十一年，並於民國五十一年一月
        七日住進台北縣中和市○○路一五五巷二十六號警眷宿舍，於七十四年間因
        洪水為患，住家破損無法居住，上訴人孤苦無依容，承友人憐恤，將台北縣
        中和市○○路一五五巷三十七號（以下簡稱系爭房屋）借予上訴人棲身。而
        依台灣省五十四年二月二十日府財三字第九二三五四號，因警察局接管後，
        長達三十五年未依民法規定完成法定程序而喪失所有權，而八十五年、八十
        六年、八十九年間台灣台北地方法院、士林地方法院均陸續判決台北市警察
        局敗訴確定，因此被上訴人對系爭房屋並無權利。
  （二）而於九十年四月四日上午十時，數名北市議員、被上訴人法定代理人、財政
        局、法規會、地政處、建管處等單位到場協調，達成結論：(1)本案有關房地
        所有權、管理權之爭，法院已明確駁回市政府主張，台北市政府不再堅持主
        張擁有權利；(2)目前現住戶主張所有權部份，亦仍未臻明確，致無法解決爭
        執，宜循法律途徑確定所有權屬(3)請市府針對本案抗爭部份，專案報請市長
        決定。(4)請財政局速將台北市眷舍房地處理自治條例送台北市議會審議，此
        有台北市議會書議秘服字第九○○六一八九六○○號函為證。職是，本案經
        台北市政府警察局財政局法規室、地政處、建管處、議員等相關單位協調結
        果，顯然所有權已非台北市警察局之所有。
  （三）行政院七十四年五月十八日七四字第一四九二號明示，於事務管理規則修正
        前退休而現仍續住，修正前規則所定眷屬宿舍之退休人員准予續住至宿舍處
        理時為止，上訴人於六十二年八月十一日退休，而依此規定，仍得續住。
  （四）台北市警察眷舍修繕改建權益促進會及九十年六月二十一日台北市財政局回
        函亦提及「另立條文以較其他市有眷舍現住人更為優惠之方式處理，該自治
        條例條文目前已送本府法規委員會依法審議中」。上訴人曾就本眷舍於八十
        九年一月十六日向警政署長、台北市警察局、台北市退休警察人員協會提出
        陳情書。
  三、證據：除援用第一審所提證據外，補提台北市警察眷舍收繕改建權益促進會函
      影本、台北市議會書函影本、台灣士林地方法院民事判決影本、台北市議會市
      民服務中心協調陳情案會議記錄影本、台北縣警察退休人員權益促進會籌備會
      函影本、台北市政府財政局函影本、台北市退休警察人員協會函影本各一件、
      內政部警察署申請收文條影本三份、公務人員退休證影本、台北市退休警察人
      員協會會員證影本各一件為證。
乙、被上訴人方面：
  一、聲明：求為判決：駁回上訴。
  二、陳述：除與原判決記載相同者，茲引用之外，補稱：
  （一）系爭房屋原分配與被上訴人之職員許飛居住，許飛過世，由其配偶許劉賽第
        居住，許劉賽第竟將系爭宿舍借與上訴人乙○居住，由於許劉賽第已違反宿
        舍管理規則，故被上訴人終止借用契約訴請返還系爭宿舍，凡此業經原審詳
        細查証屬實，而許劉賽第也未上訴而此部分已告確定，從而上訴人乙○更無
        權利及理由居住於系爭宿舍。
  （二）次查，上訴人乙○主張系爭建物非被上訴人所興建，然雙方對系爭房屋為警
        民協會所蓋並不爭執，但警民協會已將系爭建物贈與予被上訴人，而依台灣
        省政府四十七年十月十四日府財二字第七七六三號令「本案經該縣警民協會
        捐贈警察宿舍房屋，其產權應登記為縣政府所有，列為縣有財產管理，並指
        定為警察宿舍永久使用，由使用機關列冊保管」，且台灣省政府於五十四年
        函「各縣市（局）警民協會奉令撤銷，其所有財產及結餘經費已由省警民協
        會飭贈與各縣市（局）警察局所有」，而雖系爭建物為未登記之不動產，然
        依最高法院之判例，被上訴人亦取得系爭建物事實上之處分權，且被上訴人
        依占有改定之轉讓方式取得系爭建物，故被上訴人既已取得系爭建物事實上
        之處分權，得依民法第九百六十二條之規定及類推適用民法第七六七條物上
        請求權訴請上訴人自系爭建物搬遷。
  三、證據：除援用第一審所提證據外，補提函影本二件為證，
丙、本院依職權履勘現場並囑託台北縣中和地政事務所繪製土地複丈成果圖（即附圖
    ）。
    理      由
  一、依民事訴訟法第四百四十六條第一項規定，在第二審為訴之變更或追加，非經
      他造同意，不得為之。但第二百五十五條第一項第二款至第六款情形，不在此
      限。查，被上訴人於原審主張依無權占有之法理訴請上訴人遷讓房屋，於二審
      追加民法第九百六十二條之占有物返還請求權，惟二者基礎事實相同，依同法
      第四百四十六第一項、第二百五十五條規定，被上訴人之追加自屬合法，先予
      敘明。
  二、本件被上訴人起訴主張系爭房屋原為警民協會興建，警民協會為所有權人，但
      警民協會已將系爭建物贈與被上訴人，由被上訴人取得系爭建物事實上處分權
      ，而被上訴人將系爭房屋分配於第一審共同被告許劉賽第之配偶許飛居住，許
      飛死後，續由許劉賽第居住，未料許劉賽第未經被上訴人同意，竟將系爭房屋
      借與上訴人使用，而因許劉賽第違反宿舍規則，被上訴人已終止宿舍管理規則
      ，因此依借用契約請求許劉賽第返還系爭房屋，並依民法第九百六十二條占有
      物返還請求權、及類推適用民法第七百六十七條所有物返還請求權之法律關係
      求為上訴人返還系爭房屋（第一審判決共同被告許劉賽第應將系爭房屋遷讓返
      還原告，未據許劉賽第上訴，該部份判決確定，附此敘明）。並依不當得利之
      規定向上訴人請求賠償，依該地區、交通，其每月租金約新台幣（下同）五千
      元，是從終止借用關係至遷讓日止，請求上訴人按月給付五千元。上訴人則以
      系爭房屋乃係違章建築，被上訴人非原始起造人，亦非所有權人，請求之時效
      已經消滅，且台北市議會書議秘服字第九○○六一八九六○○號函已表示市政
      府放棄權利，無理由要求上訴人遷離，何況，上訴人於事務修正規則退休而現
      仍續住修正前所定之眷舍之退休人員准予續住至宿舍管理為止等語，資為抗辯
      。
  三、查，台北縣中和市○○路一五五巷三十七號房屋（即系爭房屋）之基地台北縣
      中和市○○段一四○號土地為被上訴人所有，而被上訴人將系爭房屋配給許飛
      居住，而許飛死後繼續分配給其配偶許劉賽第居住，而許劉賽第將系爭房屋借
      與上訴人使用，因而被上訴人以許劉賽第違反宿舍事務管理規則，而函知許劉
      賽第終止借貸關係，目前系爭房屋仍由上訴人使用等事實，業據被上訴人提出
      土地謄本、台北市政府警察局列管宿舍狀況調查表、談話筆錄、事務管理規則
      、書函為證，復為上訴人所不爭，亦經本院會同兩造及台北縣中和地政事務所
      勘驗現場，製有勘驗筆錄在卷可按，並囑託台北縣中和地政事務所繪製系爭房
      屋之複丈成果圖，是上開事實應堪採信。惟上訴人以上揭情詞置辯。職是本件
      之爭點在於被上訴人是否為系爭房屋之權利人？上訴人是否有權占有系爭房屋
      ？茲悉述如下：
  （一）經查，系爭房屋之基地乃被上訴人所有，而系爭房屋原為警民協會出資興建
        ，故警民協會為原始起造人即為系爭房屋之所有權人，此為兩造所不爭之事
        實，然而警民協會於奉令撤銷後，將系爭建物贈與各縣市警察局，而被上訴
        人已依占有改定取得事實上處分權等情，業據被上訴人提出函令二件，復為
        上訴人所不爭執，職是被上訴人為系爭房屋之事實上處分權人，要屬無疑。
        是上訴人質疑被上訴人非權利人之言，洵無足採。
  （二）上訴人雖提出九十年四月四日台北市議會議秘服字第九○○六一八九六○○
        號函表示：(1)本案有關房地所有權、管理權之爭，法院已明確駁回市政府主
        張，台北市政府不再堅持主張擁有權利；(2)目前現住戶主張所有權部份，亦
        仍未臻明確，致無法解決爭執，宜循法律途徑確定所有權屬(3)請市府針對本
        案抗爭部份，專案報請市長決定。(4)請財政局速將台北市眷舍房地處理自治
        條例送台北市議會審議。主張系爭房屋所有權、管理權非被上訴人所有云云
        。然查，上訴人所提出之台北市市議會函之協調結論事項與本件案件究竟有
        何關聯性？未據上訴人說明。次者，被上訴人就警察宿舍所燃之紛爭，每每
        因具體個案情形不同，而有相異之處理措施，查，上開台北市議會函係針對
        陳情人張湧福之回覆，此觀之台北市議會函及台北市議會市民服務中心協調
        陳情案會議記錄影本之內容自明，與本件訴訟是否相同？且台北市政府是否
        就本件亦作相同決議，均未能從中得知；再觀諸其內容亦未見與本案直接相
        連之處，於本案並無援用之必要，又縱認與本案有關，該內容明確表明就法
        院駁回被上訴人主張部份，被上訴人不得再堅持權利，而至於未興訟者，本
        得依法律途徑主張權利，自不在限制之列，是依該決議，並未能斷定被上訴
        人非權利人，上訴人此部分辯稱，仍屬無稽。
  （三）而上訴人提出之士林地方法院判決理由略以：「警民協會贈與各縣市政府之
        房屋，必須經由移轉登記，始能由各縣市政府警察局取得所有權。民法第四
        百零七條定有規定，．．．．．．．．，而民法第七百五十八條規定不因違
        章建築而有例外，是系爭房屋未依法辦理取得不動產物權之所有權登記，需
        經登記始能由各縣市警察局取得所有權，是被上訴人未能辦理登記，自無法
        取得所有權」云云。查，本件系爭房屋亦未依法取得不動產物權登記，即為
        俗稱之違章建築，其不得辦理移轉登記，因此警民協會贈與於被上訴人之時
        ，無法辦理移轉登記使被上訴人取得所有權，確為的論，但仍得將事實上處
        分權轉讓於被上訴人，本見被上訴人係以民法第九百六十二條占有物之返還
        請求權訴請上訴人返還，縱被上訴人非為所有權人，亦得主張前述權利，職
        故，前揭士林地方法院判決與本件被上訴人之請求情節未完全一致，尚無法
        作一相同處置。
  （四）系爭房屋乃被上訴人借予訴外人許飛居住，許飛死後，續由其配偶即第一審
        共同被告許劉賽第居住，未料許劉賽第未經被上訴人同意，竟將系爭房屋借
        與上訴人使用，因此許劉賽第違反宿舍規則，被上訴人已終止宿舍管理規則
        ，依借用契約請求許劉賽第返還系爭房屋一節，復為許劉賽第所不爭，該部
        分判決並已確定，而上訴人自承係向許劉賽第借用系爭房屋，然而許劉賽許
        與被上訴人之借用契約既已終止，許劉賽第已非有權占有人，是以上訴人自
        非有權占有人。從而，被上訴人要求上訴人遷讓房屋，應有理由。
  （五）按無法律上原因而受利益，致他人受損害，應返還其利益，民法第一百七十
        九條前段定有明文。故其得請求之範圍，應以對方所受之利益為度。上訴人
        無權占有系爭房屋，已如前述，獲得相當於租金之不當得利，致原告受有無
        法使用收益上開房屋之損害，因而，原告請求相當租金之不當得利，應屬合
        理，經查，系爭房屋步行至台北縣中和市景安捷運站約十分鐘，交通堪稱利
        便，附近有零星商店，但屋齡甚久、破舊不堪，業經本院到場勘查屬實，是
        本院斟酌系爭房屋附近情形及坐落位置，並考量目前社會經濟清況等情認定
        原告可得請求之損害金為每月五千元，從而，被上訴人請求自契約終止日即
        八十九年二月一日起至返還房屋之日止，被告給付相當於租金之損害金每月
        ，為有理由。
　　三、綜上所述，本件被上訴人主張為可採，上訴人所辯均為無可取。被上訴人本
    　　於民法第九百六十二條占有物返還請求權請求上訴人應自台北縣中和市○○
        路一五五巷三十七號房屋遷讓並返還被上訴人，及依民法第一百七十九條不
        當得利之規定請求上訴人自八十九年二月一日起至返還上開房屋日止每月給
        付被上訴人五千元，為有理由，應予准許。是則原審判命上訴人如數給付，
        於法並無違誤。上訴意旨指摘原判決不當，求予廢棄改判，為無理由，應予
        駁回其上訴。
    四、查，遷讓房屋，非立即可就，斟酌實際狀況，定履行期間為三個月。
　　五、因本案事證已臻明確，兩造其餘主張陳述及所提之證據，均毋庸再予審酌，
　　　　附此敘明。
　　六、據上論結，本件上訴為無理由，依民事訴訟法第四百三十六條之一第三項、
　　　第四百四十九條第一項、第七十八條，判決如主文。
中　　　華　　　民　　　國　　九十一　　年　　一　　　月　二十九　　　 日
                                            臺灣板橋地方法院民事第二庭
~B審判長法　官　陳忠行
~B　　　法　官　連士綱
~B　　　法　官　絲鈺雲
右正本證明與原本無異。
本判決不得上訴。
中　　　華　　　民　　　國　　九十一　　　年　　一　　月　　　三十　　日
~B　    法院書記官　王政煌
